臺灣高等法院刑事判決　　　　　　　　96年度上易字第1882號
上　訴　人　臺灣士林地方法院檢察署檢察官
被　　　告　甲○○
選任辯護人　鄧翊鴻律師
上列上訴人因被告侵占案件，不服臺灣士林地方法院96年度易字
第336號，中華民國96年4月24日第一審判決（起訴案號：臺灣士
林地方法院檢察署95年度偵字第14706 號），提起上訴，本院判
決如下：
    主  文
上訴駁回。
    理  由
一、本案經本院審理結果，認第一審判決對被告甲○○為無罪之
    諭知，核無不當，應予維持，並引用第一審判決書記載之證
    據及理由（如附件）。
二、檢察官上訴意旨略以：(一)被告以告訴人寶美達股份有限公司
    是否給付民國94年11月1日起至同年月18 日止期間之薪資，
    而決定是否將零用金返還告訴人。然告訴人皆於每月5 日以
    簽發支票方式給付前一月之薪資，並由員工親自簽收。而被
    告於94年11月18日未辦理任何離職手續，亦未交接，即無故
    離職，告訴人當不可能即時給付被告94年11月1 日起至同年
    月18日止期間之薪資。(二)被告曾因統一發票上繳不實，造成
    告訴人遭國稅局罰款，雖先前數度表示欲離職後，然均未離
    職，94年11月18日未提辭呈即擅自離職，實係擔心告訴人向
    其求償。又告訴人事後發覺被告將帳目之電磁紀錄清除，致
    無從稽核。告訴人對被告得求償之金額甚鉅，高於被告侵占
    之款項。被告早知告訴人不可能再給付其任何薪資，則其於
    94年11月18日取走零用金之時，當已有不法所有之意圖。原
    審未具體推敲本件之事實，殊嫌率斷。(三)被告離職時已將告
    訴人帳目之電磁紀錄清除，告訴人僅無法由公司電腦內找尋
    被告之犯罪證據，而零用金明細表為本件僅存被告犯罪之證
    據，殊難再以被告未將該明細表銷毀，即認被告並無不法所
    有之意圖。(四)被告於94年11月18日既未正式離職，亦未遭解
    雇，焉知告訴人於同年12月5 日不會按時發放薪資，被告對
    於未發生之債權主張抵銷，於法顯有未合，其逕將保管之零
    用金占為己有，主觀上具有不法所有意圖，至為明顯。原審
    判決悖離法律構成要件之解釋，亦與人民法律感情相違云云
    。按刑法上之侵占罪，須持有人有變易原來持有意思而為不
    法所有之意思，始能成立。如僅將持有之物延遲交還或有其
    他原因致未予交還，既欠缺主觀犯意，即難繩以侵占罪。查
    被告任職告訴人公司，雖於94年11月18日自行離職，然自94
    年11月1日起至離職日止之薪資，應為2萬餘元，業據證人即
    告訴人代表人乙○○於原審具結證述明確。且證人乙○○於
    偵查中復證稱「我想他是早就想離職，預謀不來了，怕我們
    不給他11月份的薪水，才會這樣做」、「（在11月以前的零
    用金是否均交回公司）都有」；證人何亞玲於偵查中亦證稱
    「我有問他為何把錢帶走？他說他怕拿不到薪水，我告訴他
    不要擔心，主要是不要造成對公司影響，便何況他是會計人
    員」等語。被告擅將業務上持有之零用金抵充未領之薪資，
    行為容有未當，然與明知與告訴人無債權關係，猶將持有款
    項據為己有之情形有間。至被告曾否因業務上疏失或不當行
    為，致告訴人向被告請求賠償，亦與被告認其尚未取得任職
    期間薪資，故以業務上持有零用金抵充一節無涉。本件被告
    主觀上既乏不法所有之意圖，又查無其他積極證據足資證明
    被告有不法所有之侵占犯意，其犯罪不能證明，原審諭知被
    告無罪之判決，為無不合。檢察官仍執上揭事項，指摘原審
    判決不當而提起上訴，為無理由，應予駁回。
據上論斷，應依刑事訴訟法第373條、第368條，判決如主文。
本案經檢察官丁樹蘭到庭執行職務。
中　　華　　民　　國　　96　　年　　10　　月　　25　　日
　　　　　　　　　刑事刑七庭審判長法　官  黃麗生
　　　　　　　　　　　　　　      法　官  許宗和
　　　　　　　 　 　　　　　    　法　官  林勤純
以上正本證明與原本無異。
本判決不得上訴。
                                  書記官  楊妙恩
中　　華　　民　　國　　96　　年　　10　　月　　30　　日
附件：
臺灣士林地方法院刑事判決               96年度易字第336號
公  訴  人  臺灣士林地方法院檢察署檢察官
被      告  甲○○  男  43歲（民國○○年○月○○日生）
                    身分證統一編號：Ｚ000000000號
                    住臺北市士林區○○○路85號3樓
選任辯護人  鄧翊鴻律師
上列被告因侵占案件，經檢察官提起公訴（95年度偵字第14706
號），本院判決如下：
    主  文
甲○○無罪。
    理  由
一、公訴意旨略以：被告甲○○自民國94年9月起迄同年11月止
    ，在寶美達實業股份有限公司（下稱寶美達公司）擔任財務
    會計，負責公司進出帳目、零用金之保管及入帳等業務。詎
    料，甲○○竟意圖為自己不法之所有，趁上開職務之便，將
    寶美達公司94年11月份以後尚未入帳之零用金共計新臺幣（
    下同）17,441元（下稱系爭零用金），以易持有為所有之意
    思侵占入己，並於同年月18日突然離職，捲款潛逃，因認被
    告涉犯刑法第336條第2項業務侵占罪嫌。
二、按犯罪事實應依證據認定之，無證據不得認定犯罪事實；不
    能證明被告犯罪者，應諭知無罪之判決，刑事訴訟法第154
    條第2項、第301條第1項分別定有明文。而認定不利於被告
    之事實，需依積極證據，茍積極證據不足為不利被告事實之
    認定時，即應為有利於被告之認定，更不必有何有利之證據
    ，最高法院30年上字第816 號判例可資參照。此外，告訴人
    之告訴，係以使被告受刑事訴追為目的，是其陳述是否與事
    實相符，仍應調查其他證據以資審認，亦有最高法院52年度
    臺上字第1300號判例可資參照。次按，刑法上之侵占罪，須
    意圖為自己或他人不法之所有，而變易持有之意為所有之意
    ，為成立要件，若行為人並無不法所有之意圖，則屬欠缺意
    思要件，自難入行為人於侵占罪名。且侵占罪係於持有他人
    之物之狀態中，表現其排除權利人對於物之行使而為自己或
    第三人不法所有意圖之取得行為，亦即行為人將主觀上易持
    有為所有之意圖，轉換為客觀的取得行為，方屬相當，若不
    具備此等要件，只因圖謀他項利益，一時加以挪用，他日終
    將歸還，除因具備圖利要件而應以他罪論處外，要難以侵占
    罪相繩（參最高法院88年度臺上字第4885號裁判要旨）。又
    ，債務人於債之關係成立後，如有未依債之本旨履行民事債
    務之情形，在一般社會經驗上可能之原因甚多，縱令是出於
    惡意不為履行，茍無足以證明其在債之關係發生時，自始即
    具有不法所有意圖之積極證據，亦僅能令負民事債務不履行
    之責任，依刑事訴訟法第154條之規定，尚不得據此債信違
    反之客觀事態，而推定債務人原有侵占之犯意。
三、本件公訴人認被告甲○○涉犯刑法業務侵占罪嫌，無非以告
    訴人代表人即寶美達公司乙○○指述、證人即寶美達公司副
    理何亞玲在偵查中之證述為憑，復有被告在寶美達公司任職
    之人事資料表、勞工保險卡及零用金明細表等影本各1 份，
    為其論據。被告固坦承於94年9 月至11月間在寶美達公司擔
    任會計並負責公司的進出帳及零用金之保管等業務，且迄今
    尚未歸還17441 元之零用金與告訴人公司，惟堅決否認有何
    侵占之意圖，並以：伊在94年11月18日之前就有跟乙○○提
    出要離職，但是乙○○不讓伊離職，因為擔心乙○○不讓伊
    走，也不給薪水，所以才在94年11月18日離職而未上班，若
    公司願意給付伊應得之薪資，伊願意返還系爭零用金，伊並
    無不法所有意圖等語置辯。
四、按刑法上之侵占罪，係以意圖為自己或第三人不法之所有，
    而侵占自己持有他人之物為要件，業務侵占亦然，其差別只
    在於其持有他人之物係因業務關係而持有；因此必需行為人
    主觀上要有不法所有之意圖，客觀上亦需具備易持有為所有
    之行為，始能成立。經查：
    (一)乙○○於本院審理中證述被告於94年11月18日之前即有口
      頭上2 次提及欲離職，被告所持理由因希望去唸書，當時
      有跟被告談及此事，並同意被告可以早上上班，下午去圖
      書館唸書，把公司的事情慢慢交接清楚，也讓被告可以隔
      日上班，並允諾會給付被告同樣的薪資，當時知道被告說
      要考試只是離職的藉口等語（見本院卷第32頁），足認被
      告辯稱其於94年11月18日前即欲離職，但未被乙○○允准
      等情，應屬實在。
    (二)乙○○曾於本院審理中稱：其曾令何亞玲轉知被告儘速回
      公司辦理交接事宜，不會積欠被告應得之薪資；而被告亦
      稱若公司願意給付伊應得之薪資，伊願意返還系爭零用金
      等語（見臺灣士林地方法院檢察署95年度他字第2091號偵
      查卷第15頁、本院卷96年4 月10日審判筆錄）。
    (三)寶美達公司係在每月5 日給付員工上月份薪資，依其公司
      規定，被告離職時即可領取當月的薪資；寶美達公司迄今
      確實未給付被告上開18個工作日之薪資，且公司迄今未就
      94年11月間被告得領取之薪資詳予計算，但約略是2 萬元
      等語，已經告訴人公司代表人乙○○、及副理何亞玲在偵
      審中證述在案（見上開偵查卷第19、20頁、及上開本院卷
      審判筆錄）。
    (四)綜上，足認被告於94年11月18日離職當時，即有合法請求
      寶美達公司給付2 萬餘元薪資之民事請求權存在，復因被
      告離職之請求未被允許，已如前述，是被告辯稱擔心無法
      順利離職並領得94年11月1 日至18日之薪資，遂未將1744
      1 元之系爭零用金返還以充作薪資，如果公司願意付伊薪
      資，伊願意追還零用金等語，即非全然不可採信。查被告
      未返還之17441 元既不足以付清其應得之2 萬餘元薪資，
      又何有證據足以證明被告主觀上有侵占該17441 元零用金
      之不法所有之意圖存在？
    (五)再刑法上所謂侵占他人之物，必客觀上有「易持有為所有
      」之行為。本件被告於94年11月18日離職時雖未即時返還
      零用金於告訴人公司，則其係從當日零時1 分起、或當日
      上午公司上班之時、或午夜24時屆至時有「易持有為所有
      」之具體行為乎？從公司副理何亞玲通知被告回來辦理移
      交而不回來之時有「易持有為所有」之具體行為乎？從告
      訴人提起告訴之時有「易持有為所有」之具體行為乎？又
      被告「易持有為所有」之具體侵占行為的態樣是什麼？在
      起訴書中均付闕如，事實上被告只是迄今尚未返還零用金
      ，依起訴書所載之證據，諸如：被告陳述、告訴代表人乙
      ○○、證人何亞玲證述、被告之人事資料、零用金明細表
      等，哪樣可以證明被告有將零用金「易持有為所有」之積
      極證據？
    (六)被告復辯稱：伊若有意要侵占，可以讓寶美達公司找不到
      前開零用金明細表等語；而本件告訴人在被告離職後卻仍
　　　能提出系爭零用金明細表據以告訴，可見被告亦無故意隱
      匿該零用金之積極作為，仍無從認定其有易持有為所有之
      具體作為。
    (七)再告訴代表人乙○○在本院審理中證稱，被告保管寶美達
      公司之零用金，並無特別規定應保管於何處（見本院卷第
      32頁），而該零用金又無具體之硬幣或鈔票號碼之記載，
      只以新台幣17441 元之價值為表徵，除非該17441 元業已
      花用或滅失，或有其他足以表現被告有易持有為所有之具
      體侵占行為，否則，何以認定被告有「侵占他人之物」。
      茲被告一再辯稱，若公司願意給付伊薪資，伊願意將零用
      金返還，可見該17441 元之零用金自始並未花掉而滅失，
      迄今仍屬存在，且係等公司將積欠其2 萬餘元之薪資給付
      時即返還，凡此，亦無積極證據證明被告有易持有為所有
      之具體侵占行為。
    (八)綜上以觀，本件主觀上既無從認定被告有何不法所有之犯
      意，客觀上又無積極證據證明被告有易持有為所有之侵占
      犯行，茲公訴人所舉各項證據亦均不足以證明被告有不法
      所有之犯意及行為，均如前述，本院復查無其他證據足認
      被告有業務侵占之具體犯行，尚難以告訴人之臆測及片面
      指述，遽入被告於上開罪名。揆諸首開說明，自應為被告
      無罪之諭知。
據上論斷，應依刑事訴訟法第301條第1項，判決如主文。
本案經檢察官王以文到庭執行職務。
中　　華　　民　　國　　96　　年　　4 　　月　　24　　日
　　　　　　　　　刑事第一庭審判長法  官  洪英花
                                  法　官　雷雯華
                                  法　官　林清吉
以上正本證明與原本無異
如不服本判決，應於判決送達後10日內，向本院提出上訴狀。
                                  書記官  張茹茵
中　　華　　民　　國　　96　　年　　4 　　月　　24　　日
